【裁判字號】    98,訴,355
【裁判日期】    980812
【裁判案由】    請求償還犯罪被害補償金
【裁判全文】
臺灣新竹地方法院民事判決               98年度訴字第355號
原      告  臺灣桃園地方法院檢察署
法定代理人  乙○○
訴訟代理人  甲○○
被      告  丙○○
                      現於臺灣花蓮監獄
上列當事人間請求償還犯罪被害補償金事件，本院於民國98年7
月29日言詞辯論終結，判決如下：
    主  文
被告應給付原告新臺幣伍拾壹萬陸仟肆佰肆拾玖元，及自民國九
十八年四月二十一日起至清償日止，按週年利率百分之五計算之
利息。
訴訟費用由被告負擔。
    事實及理由
壹、程序方面：
    按當事人喪失訴訟能力或法定代理人死亡或其代理權消滅者
    ，訴訟程序在有法定代理人或取得訴訟能力之本人，承受其
    訴訟以前當然停止；又第168條至第172條及前條所定之承受
    訴訟人，於得為承受時，應即為承受之聲明，而聲明承受訴
    訟，應提出書狀於受訴法院，民事訴訟法第170條、第175條
    第1項、第176條分別定有明文。本件原告之法定代理人原為
    費玲玲，嗣於訴訟程序進行中變更法定代理人為乙○○，業
    據原告提出書狀聲明承受訴訟，核無不合，應予准許。
貳、實體方面：
一、原告主張：
(一)、按國家於支付犯罪被害補償金後，於補償金額範圍內，對犯
    罪行為人或依法應負賠償責任之人有求償權；前項求償權，
    由支付補償金之地方法院或其分院檢察署行使；必要時，得
    報請上級法院檢察署指定其他地方法院或其分院檢察署為之
    ，犯罪被害人保護法第12條第1 項、第2 項定有明文。丙○
    ○曾多次至沈錦榮所開設位於桃園縣平鎮市東勢里34鄰東勢
    4 號小吃店內消費，均要求賒賬而有債務而與沈錦榮有債務
    糾紛；嗣於民國95年2 月12日14時許，丙○○再次前往上開
    小吃店時，因與沈錦榮談及上開債務而發生爭執，丙○○、
    沈錦榮發生言語衝突，爭執中，沈錦榮及其友人見丙○○蠻
    橫無理，因而動手推擠及毆打丙○○，丙○○基於殺人之犯
    意，手持預藏美工刀，朝陳德榮揮砍，而砍中陳德榮之左耳
    後頭皮、右手、左背、左腰等處，致陳德榮受有左耳後頭皮
    、右手、左背、左腰多處切割傷等傷害；繼而又以該美工刀
    刀刃，朝沈錦榮頭、頸部由上而下揮砍，致沈錦榮受有左頸
    穿刺切割傷合併頸總動脈、頸總靜脈、頸部肌肉斷裂合併嚴
    重休克、右手拇指切割傷合併伸姆長肌肌腱斷裂、右手臂切
    割傷、右臉切割傷等傷害，因左頸總動脈及左頸內靜脈遭切
    斷造成大量出血，引起出血性休克於95年2 月15日死亡。
(二)、因犯罪被害人沈錦榮死亡，其遺屬沈志豪、沈立偉、沈孟杰
    、陳寶月向原告申請犯罪被害補償金，業經臺灣桃園地方法
    院檢察署犯罪被害人補償審議委員會決定補償516,449 元，
    ，揆諸前開說明，自得對被告求償。被告與被害人遺屬沈志
    豪、沈立偉、沈孟杰、陳寶月間請求損害賠償案件，經臺灣
    桃園地方法院96年度重訴字第242 號民事判決給付賠償，該
    案判賠金額已將原告支付之補償金扣除，原告就此補償金額
    部分已取得求償權。並聲明：被告應給付原告516,449 元，
    及自支付命令狀繕本送達翌日起至清償日止，按週年利率百
    分之5 計算之利息。
二、被告抗辯：
    我現在不方便還款，對原告請求的金額無意見，希望能夠等
    出獄後分期還款。原告請求的事實跟當初不同，我當初不是
    在那一家店喝酒，我是在對面喝，我跟被害人爭吵是因為我
    的手機被他拿走了。
三、法院之判斷：
(一)、原告主張被告砍殺被害人沈錦榮，致沈錦榮死亡等事實，業
    據提出臺灣高等法院96年度上訴字第3797號、最高法院97年
    度台上字第679 號刑事判決為證，被告雖辯稱：原告請求的
    事實跟當初不同，我當初不是在那一家店喝酒，我是在對面
    喝，我跟被害人爭吵是因為我的手機被他拿走了等語。經查
    ，被告丙○○前曾多次至被害人沈錦榮所開設位於桃園縣平
    鎮市東勢里34鄰東勢4 號內附設卡拉ＯＫ、電動玩具之「榕
    樹下小吃店」內消費，因經常要求賒帳而與沈錦榮有債務糾
    紛。丙○○於95年2 月12日下午2 時許，酒後尚未達於精神
    障礙狀態，再次前往上開小吃店欲吃喝時，遭沈錦榮催討先
    前積欠之債務，丙○○改口否認債務，並在店內大聲咆哮，
    2 人即發生爭執，為免影響店內客人，丙○○、沈錦榮先後
    步出該店，繼而在店門前發生言語衝突，沈錦榮旋即回到店
    內召喚友人陳德榮一同至店門前，沈錦榮再度與丙○○起口
    角，沈錦榮、陳德榮憤而分別先、後出手推擊丙○○前胸一
    下後，即與丙○○互為拉扯、扭打，丙○○知悉頭、頸部為
    人體要害，主觀上亦能預見於酒後在爭執忿怒情緒下，若持
    尖銳美工刀揮砍人體頭、頸部等處，足以致人於死，竟萌生
    殺人之不確定故意，並基於概括犯意，自其褲子右側口袋取
    出美工刀1 支，將刀刃推出，持該美工刀朝陳德榮上下揮砍
    ，而砍中陳德榮之左耳後頭皮、右手、左背、左腰等處，致
    陳德榮受有左耳後頭皮3 ×1 ×1 公分切割傷、右手7 ×1
    ×1 公分切割傷、左背8 ×1 ×1 公分切割傷、左腰11×1.
    5 ×1.5 公分切割傷等傷害，繼而又持該美工刀，朝沈錦榮
    頭、頸部由上而下揮砍，沈錦榮雖伸手阻擋，仍遭砍中頸部
    、臉部、手部，致沈錦榮受有左頸穿刺切割傷合併頸總動脈
    、頸總靜脈、頸部肌肉斷裂合併嚴重休克（表皮傷口8 公分
    ）、右手拇指切割傷合併伸姆長肌肌腱斷裂（4 公分）、右
    手臂切割傷（8 公分）、右臉切割傷（6 公分）等傷害，丙
    ○○見沈錦榮左頸大量出血，立即逃離現場。沈錦榮經送國
    軍八Ｏ四總醫院急救，仍因左頸總動脈及左頸內靜脈遭切斷
    造成大量出血，引起出血性休克合併多重器官衰竭，延至95
    年2 月15日22時45分不治死亡之事實，業經本院依職權調閱
    臺灣高等法院96年度上訴字第3797號、最高法院97年度台上
    字第679 號刑事卷宗核閱無訛。原告主張堪信為真實。被告
    自應負侵權行為之損害賠償責任。
(二)、原告已於95年12月22日給付犯罪被害補償金31,747元、141,
    802 元、100,727 元、242,173 元予被害人沈錦榮之遺屬沈
    志豪、沈立偉、沈孟杰、陳寶月，亦據原告提出臺灣桃園地
    方法院檢察署犯罪被害人補償審議委員會95年度補審字第5
    決定書1 件及被害人遺屬所立之收據4 紙附卷可佐，且為被
    告所不爭執。次按犯罪被害人保護法係為保護因犯罪行為被
    害而死亡者之遺屬或受傷者，在無法獲得充分之賠償時，保
    障其權益，並促進社會之安全而制定，此觀該法第1 條之規
    定意旨自明；又被害人或被害人遺屬因加害人之犯罪行為致
    遭損害，原應由加害人或其他依法應負賠償責任之人負責賠
    償，而國家支付犯罪被害補償金者，係基於社會安全考量，
    使其能先行獲得救濟，惟加害人之賠償責任並不因而消滅，
    故基於避免被害人或被害人遺屬獲有雙重賠償，致有不當得
    利之情；使加害人不致脫免民事責任；減低國家財政負擔，
    降低社會大眾之負荷之考量，國家於支付犯罪被害補償金後
    ，對原應負責任之人自有求償權，乃於犯罪被害人保護法第
    12條第1 項規定：「國家於支付犯罪被害補償金後，於補償
    金額範圍內，對犯罪行為人或依法應負賠償責任之人有求償
    權」。法律規定賦與國家有獨立之求償權，惟求償權既係緣
    自於犯罪被害人補償金受領人之損害賠償請求權，核其法律
    性質，應屬於「法定之債權讓與」，亦即被害人或被害人遺
    屬自國家獲得犯罪被害補償金之同時，不待被害人或被害人
    遺屬另為債權讓與之表示，其對加害人之損害賠償請求權即
    依法移轉國家。查被告既有前述殺害被害人之犯罪行為，其
    應負侵權行為之損害賠償責任，亦經臺灣桃園地方法院96年
    度重訴字第242 號民事判決被告應賠償被害人沈錦榮之遺屬
    陳寶月1,540,092 元、沈志豪931,823 元、沈孟杰1,222,59
    2 元、沈立偉1,387,389 元在案，因陳寶月、沈志豪、沈孟
    杰、沈立偉，已先向臺灣桃園地方法院檢察署犯罪被害人補
    償審議委員會申請補償，業經該委員會審議後決定補償陳寶
    月醫療費用8,810 元、殯葬費64,950元及法定扶養費217,91
    3 元；沈志豪法定扶養費31,747元；沈孟杰100,727 元；與
    沈立偉法定扶養費141,802 元，因而陳寶月、沈志豪、沈孟
    杰、沈立偉請求被告賠償之各項損害，已就陳寶月、沈志豪
    、沈孟杰、沈立偉各項經補償之數額扣除，有臺灣桃園地方
    法院民事判決96年度重訴字第242 號民事判決可佐，是以原
    告所為上開補償之金額並無過當，且無超過被害人遺屬本得
    請求賠償之範圍，是原告請求被告支付犯罪被害人補償金
    516,449 元，洵屬有據。
四、綜上所述，原告請求被告給付516,449 元，及自起訴狀繕本
    送達（98年4 月20日）翌日即98年4 月21日起至清償日止，
    按週年利率百分之5 計算之利息，核屬有據，應予准許。
五、結論：本件原告之訴為有理由，依民事訴訟法第78條，判決
    如主文。
中    華    民    國    98    年    8     月    12    日
                  民事第一庭   法      官  林麗玉
以上正本係照原本作成。
如對本判決上訴，須於判決送達後20日內向本院提出上訴狀。
中    華    民    國    98    年    8     月    13    日
                                書  記 官  陳思璟


司法院資訊處製作；財團法人民間司法改革基金會備份。
